【裁判字號】    89,台上,779
【裁判日期】    890217
【裁判案由】    違反山坡地保育利用條例
【裁判全文】
最高法院刑事判決                                八十九年度台上字第七七九號
    上  訴  人  甲○○
    選任辯護人  張福安律師
右上訴人因違反山坡地保育利用條例案件，不服臺灣高等法院中華民國八十六年十月
二十一日第二審更審判決（八十六年度上更(一)字第五一一號，起訴案號：臺灣臺北地
方法院檢察署八十四年度偵字第七五七二號），提起上訴，本院判決如左：
    主  文
原判決撤銷，發回臺灣高等法院。
    理  由
本件原判決認定上訴人甲○○係台北市○○○路○段二七○號十四樓之三「百發建設
有限公司」（以下簡稱百發公司）負責人，於民國八十二年七月間起，在台北市○○
區○○路二段九十六巷底興建「麥田山莊」。因興工須以大卡車載運廢土通行文山區
○○路十六巷，影響鄰近居民進出及安寧，致引起附近居民之抗爭。後經台北市文山
區公所多次召集百發公司、該址居民、台北市政府工務局、同局養護工程處、建築管
理處及台北市政府警察局文山第二分局之代表，暨台北市議員列席會同協商。結論建
議百發公司在台北市○○路○段一二四巷（興安段一小段四八五地號土地）之後側與
懷恩隧道間，向私人借用土地開闢便道以為施工車輛通行之用，完工後應即恢復舊觀
。乃上訴人並未向主管機關台北市政府工務局申請許可，取得雜項執照，竟意圖為百
發公司之不法利益，於八十三年四月間，擅自指揮不知情之百發公司人員在台北市○
○區○○段三小段（起訴書漏載三小段）二十三、二十七、二十八（以上土地所有人
黃旭光曾委由黃來藩與百發公司股東呂泗溶簽定租約，將土地提供予百發公司使用，
此部分不成立犯罪）、二十五（由台北市政府管理之未登錄國有地）地號之四筆山坡
地上，及非屬山坡地而為都市○○道路用地之同地段一小段四八五地號土地上，僱工
開闢便道，擅自設置工作物，竊佔該二十五地號公有土地十二平方公尺。並將前揭四
八五地號土地後方之駁崁向外挖掘寬十二公尺、高八‧五公尺之缺口，而毀損該駁崁
；竊佔該四八五號都市○○道路用地二十平方公尺，以供百發公司之施工卡車通行，
足以生損害於台北市政府等情。因而撤銷第一審諭知無罪之判決，改判依牽連犯關係
從一重論處上訴人在公有之山坡地內，擅自設置工作物罪刑，固非無見。
惟查，(一)、按有罪判決書之事實欄，為判斷其適用法令當否之準據，凡與適用法令有
關之事實，必須明確認定，詳為記載，並於理由內說明其憑以認定之證據，方為適法
。原判決認定上訴人指揮不知情之百發公司人員在前揭興安段三小段二十三、二十七
、二十八、二十五地號等四筆山坡地，及同段一小段四八五地號土地上開闢便道，擅
自設置工作物，竊佔第二十五號公有土地十二平方公尺，並將前揭四八五地號土地後
方之駁崁向外挖掘寬十二公尺、高八‧五公尺之缺口，毀損該駁崁，竊佔該四八五地
號土地二十平方公尺等情。然其事實欄內對於上訴人所設置前述工作物（即便道）之
確切位置、實際長度、面積大小，以及遭其毀損之駁崁究竟坐落何地號之土地上？其
實際位置及長度如何（原判決僅記載寬度及高度）？該駁崁係何人所有或由何人管理
等項，均未加以明確認定，詳為記載，依上說明，已不足為適用法令之依據。且原判
決事實欄既記載上訴人有竊佔前述興安段三小段二十五地號公有土地十二平方公尺之
事實，惟理由內並未論此部分之竊佔行為，亦未說明何以此部分不構成刑法第三百二
十條第二項竊佔罪之原因，亦嫌理由不備。(二)、按判決不載理由或所載理由矛盾者，
其判決為當然違背法令，刑事訴訟法第三百七十九條第十四款定有明文。原判決事實
欄認定上訴人僱工在前揭四八五地號土地上開闢便道，擅自設置工作物，並將該土地
後方之駁崁向外挖掘缺口，予以毀損等情（見原判決事實欄第十六行至第十九行）；
惟理由欄內竟謂上訴人指揮百發公司人員所做之便道，並未在前述四八五號土地上云
云（見原判決第五頁第十五行至第十六行）。其事實之認定與理由之說明，已有齟齬
。且原判決理由第四段說明：上訴人將前述四八五號土地上駁崁挖掘，係犯刑法三百
五十四條之毀損罪，及同法第三百二十條第二項之竊佔罪。另上訴人未經核准，擅自
在前開二十五號公有山坡地做一便道，係犯山坡地保育利用條例第三十四條第一項之
罪。又說明上訴人同時地在前開二十五號公有山坡地做一便道，又將前述四八五號土
地上駁崁挖掘，為想像競合犯，應從一重之山坡地保育利用條例第三十四條第一項之
罪論斷等語（見原判決理由第四段第一至四、九至十二行）。依上開理由記載之意旨
，似認上訴人所犯之竊佔、毀損及擅自設置工作物等三罪間均有想像競合犯關係，應
從一重處斷。惟其理由緊接又謂上訴人所犯山坡地保育利用條例第三十四條第一項之
罪，及刑法第三百五十四條之毀損罪，二罪有方法結果之牽連關係，應依刑法第五十
五條規定從一重之山坡地保育利用條例第三十四條第一項之罪處斷云云（見原判決理
由第四段第十三至第十五行）。其理由之說明前後矛盾，亦有可議。(三)、原判決事實
欄記載上訴人將前揭四八五地號「土地後方」之駁崁向外挖掘寬十二公尺、高八‧五
公尺之缺口，而毀損該駁崁等情（見原判決事實欄第十八、十九行）。惟理由內竟說
明上訴人係將在前揭四八五地號「土地上」之駁崁挖掘毀損等語（見原判決理由第三
段倒數第五行、第四段第一、二行），前後已有不符。且觀之該駁崁挖掘後之照片，
參照台北市古亭地政事務所測量成果圖（二份）所示，上開駁崁係位於台北市○○區
○○段三小段第二十三、二十五、二十七、二十八號土地上，而前開四八五地號被佔
用之部分似在駁崁外側，即上訴人開闢之便道出入口部分（見一審卷第六十三頁、原
審發回前上訴審卷第六十九頁至第七十一頁、原審卷第三十一頁）。則原判決事實之
認定與理由之說明不僅互有矛盾，且與卷內資料未盡相符，不無證據上理由矛盾之違
法。究竟上開駁崁被毀損之實際位置何在（坐落何土地上）？與上開第四八五號土地
有無關連？該駁崁被毀損之範圍（即長度、高度、寬度）究竟若干？以上各點均與本
件犯罪事實之認定有關，自應詳予調查認定。原審未調查明白，遽行判決，亦有應調
查之證據未予調查之違誤。(四)、上訴人於一、二審審理中一再辯稱，伊於駁坎所開挖
之缺口，事先已經市政府等有關單位之協調同意，並於施工後回復原狀，自始即無毀
損之故意。至於其使用未登錄之二十五號土地，亦經上開有關單位協商同意後所採之
權宜措施，為一時便宜之用，使用後即予回復原狀，並無竊佔之犯意等語。第一審判
決亦以此為理由，認定上訴人不成立毀損及竊佔犯行。原判決撤銷第一審判決，改判
併論毀損及竊佔罪刑，但理由內除說明上訴人違反山坡地保育利用條例部分不能謂無
主觀犯意外，對於上訴人上開所辯無毀損及竊佔之主觀犯意等情，如何不足採取，則
未加以說明，亦屬理由不備。以上或為上訴意旨所指摘，或為本院得依職權調查之事
項，應認原判決仍有撤銷發回之原因。至原判決不另為無罪之諭知部分既與論罪部分
有審判上不可分關係，亦應併予發回。
據上論斷，應依刑事訴訟法第三百九十七條、第四百零一條，判決如主文。
中      華      民      國    八十九    年      二      月     十七     日
                              最高法院刑事第八庭
                                  審判長法官  吳  雄  銘
                                        法官  石  木  欽
                                        法官  郭  毓  洲
                                        法官  吳  三  龍
                                        法官  魏  新  和
      右正本證明與原本無異
                                              書  記  官
中      華      民      國    八十九    年      二      月    二十一    日


司法院資訊處製作；財團法人民間司法改革基金會備份。
